【裁判字號】    90,訴,1302
【裁判日期】    900828
【裁判案由】    公司法等
【裁判全文】
台灣板橋地方法院刑事判決                          九十年度訴字第一三０二號
    公  訴  人  台灣板橋地方法院檢察署檢察官
    被      告  甲○○
右列被告因違反公司法等案件，經檢察官聲請簡易判決處刑（聲請案號：九十年度偵
字第七０四０號），嗣經本院三重簡易庭認不得以簡易判決處刑（受理案號：九十年
度重簡字第七０五號），而移送本院刑事庭審理，本院判決如左：
    主  文
甲○○共同公司負責人公司應收之股款，股東並未實際繳納，而以申請文件表明收足
，處有期徒刑伍月，如易科罰金，以佰元折算壹日，緩刑貳年。
    事  實
一、甲○○係設於台北縣三重市○○街五十二號「久郡有限公司」（下稱久郡公司）
    之實際負責人，與會計師顧訓康（未起訴）均明知久郡公司股東並未實際繳足應
    收股款，竟共同基於挪借現金佯為公司股款，藉以完成申設公司之犯意聯絡，由
    甲○○於民國（下同）八十八年十月十四日，依會計師顧訓康之指示前去中國農
    民銀行開設「久郡公司籌備處、案外人即甲○○之妻久郡公司名義上負責人鄭婉
    萍（業經台灣板橋地方法院檢察署檢察官不起訴處分）」名義之0000000
    0000帳戶後，同日顧訓康即自林淑琴（未起訴）之人處調集新台幣（下同）
    一百萬元之資金，匯入上開存款帳戶，同時約定利息為一萬元，之後即由會計師
    顧訓康於同年八月十五日製作「公司設立登記資本額查核報告書」，並予簽證，
    此股款證明完成後，乃於同年月二十六日顧訓康方面即將帳戶內一百萬元之存款
    提領一空。甲○○則持上開查核報告書、公司章程、發起人會議議事錄、股東名
    簿等申請文件表明已收足股款一百萬元，向有實質審查權之經濟部中部辦公室申
    請設立登記，經濟部中部辦公室乃於八十八年十月二十八日以八八經中辦字第０
    八八九七三八八六號函核准設立登記。
二、案經經濟部函送台灣板橋地方法院檢察署檢察官偵查起訴。
    理  由
一、右揭事實，業據被告甲○○於偵審中供承不諱，並有經濟部九十年二月二十二日
    經（九０）中字第０九０三一七五０二四０號函暨所附財政部八十九年十一月十
    日台財融第八九三五三七八七號函附送之中國農民銀行查核案關公司籌備處存提
    款明細表影本、久郡公司設立登記事項卡、公司設立登記資本額查核報告書及中
    國農民銀行活期存款存摺影本在卷可稽。罪證明確，被告犯行洵堪認定。
二、核被告所為，係犯公司法第九條第三項之罪。又被告與顧訓康之間有犯意聯絡及
    行為之分擔，應論以共同正犯。爰審酌被告之品行、智識程度及被告所經營之久
    郡公司現仍正常營業，與一般虛設公司並不相同以及被告犯罪後坦承犯行等一切
    情狀，量處如主文所示之刑，並諭知易科罰金之折算標準，用資懲儆。末查；被
    告前未曾受有期徒刑以上刑之宣告，此有台灣高等法院檢察署刑案紀錄簡覆表在
    卷可徵。被告初犯本罪後悔莫及，經此偵審教訓，信已足收警惕之效，應無再犯
    之虞，本院認其宣告之刑以暫不執行為適當，爰依法諭知緩刑二年，以勵自新，
    並策來茲。又被告行為後，刑法第四十一條業於九十年一月十日修正公布，並於
    同年月十二日生效施行，經修正後之刑法第四十一條第一項將原有三年以下有期
    徒刑之罪，修正為所犯法定最重本刑有期徒刑五年以下之罪，經宣告為六月以下
    有期徒刑者，得以併諭知易科罰金之折算標準，是依刑法第二條第一項前段之規
    定，應適用修正後刑法第四十一條第一項之規定，諭知易科罰金之折算標準，附
    此說明。
三、至公訴人尚認被告甲○○尚犯刑法第二百十四條使公務員登載不實之罪嫌；惟按
    刑法第二百十四條所謂使公務員登載不實事項於公文書罪，須一經他人之聲明或
    申報，公務員即有登載之義務，並依其所為之聲明或申報予以登載，而屬不實之
    事項者，始足構成，若其所為聲明或申報，公務員尚須為實質之審查，以判斷其
    真實與否，始得為一定之記載者，即非本罪所稱之使公務員登載不實，最高法院
    七十三台上字第一七一０號判例意旨可資參照。次按；公司法第七條第一項規定
    ：「公司之設立、變更或解散之登記或其他處理事項，中央主管機關得委託地方
    主管機關審核之」，同法第三百八十七條規定：「公司之登記或認許，應由負責
    人備具申請書，連同本章所定應備之文件二份，向中央主管機關申請或報由地方
    主管機關轉報中央主管機關核辦；由代理人申請時，應加具代理人之委託書。前
    項代理人以會計師、律師為限」，第三百八十八條復規定：「主管機關對於公司
    登記之申請，認為有違反法令或不合法定程式者，應令其改正，非俟改正合法後
    ，不予登記」。足見主管機關對於公司之設立登記事項，本有實質之審查權。再
    參以經濟部所發布之公司行號申請登記資本額查核辦法第一條規定：「公司行號
    申請登記資本額之查核，依本辦法之規定。但其他法令另有規定者，並應從其規
    定」，第二條第一項規定：「公司申請設立登記或合併、增減實收資本額等變更
    登記，除以公司債轉換股份或銀行、保險公司、票券金融公司、證券金融公司、
    外匯經紀公司、信用卡公司等外，應檢送設立、合併、增減實收資本額基準日經
    會計師查核簽證之資產負債表，並依其性質檢附下列文件作為會計師查核報告書
    之附表，並於騎縫處加蓋會計師印鑑章，報請主管機關查核：一、股東繳納現金
    或債權抵繳股款明細表。二、減資明細表。三、財產抵繳股款明細表。四、合併
    或盈餘或公積增資配股明細表」，第九條規定：「主管機關於核准公司資本額登
    記前，得先行查驗。主管機關於核准登記後，得予抽查」。是以主管機關對於公
    司申請設立時資本額登記之申請，公務員尚須為實質上之審查，以判斷其真實與
    否，始得為一定之記載。揆諸前揭最高法院判例意旨，縱被告明知股東並未實際
    繳納款，而仍使該管公務員登載於職務上所掌公文書之行為，亦不構成刑法第二
    百十四條之罪，惟因公訴人認與前揭已論罪部分，有方法、結果之牽連關係，故
    不另為無罪之諭知，併予敘明。
據上論斷，應依刑事訴訟法第四百五十二條、第二百九十九條第一項前段，公司法第
九條第三項，刑法第二條第一項前段、第十一條前段、第二十八條、第四十一條第一
項前段、第七十四條第一款，罰金罰鍰提高標準條例第一條前段、第二條，判決如主
文。
本案經檢察官李海龍到庭執行職務
中      華      民      國      九十        年    八      月    二十八  日
                                      臺灣板橋地方法院刑事第二庭
                                          法  官  潘  長  生
右正本證明與原本無異。
如不服本判決應於送達後十日內向本院提出上訴狀。
                                          書記官  王  增  華
中      華      民      國      九十        年    九      月    三      日
附錄本案論罪科刑法條全文：
公司法第九條：
公司設立登記後，如發現其設立登記或其他登記事項，有違法情事時，公司負責人各
處一年以下有期徒刑、拘役或科或併科新臺幣六萬元以下罰金。
公司負責人對於前項登記事實，為虛偽之記載者，依刑法或特別刑法有關規定處罰。
公司應收之股款，股東並未實際繳納，而以申請文件表明收足，或股東雖已繳納而於
登記後將股款發還股東，或任由股東收回者，公司負責人各處五年以下有期徒刑、拘
役或科或併科新臺幣六萬元以下罰金。
前三項裁判確定後，由法院檢察處通知中央主管機關撤銷其登記。


司法院資訊處製作；財團法人民間司法改革基金會備份。
